【裁判字號】    97,訴,2696
【裁判日期】    980305
【裁判案由】    債務人異議之訴
【裁判全文】
臺灣板橋地方法院民事判決              97年度訴字第2696號
原      告  乙○○
被      告  甲○○
上列當事人間請求債務人異議之訴事件，經本院於民國98年2 月
19日言詞辯論終結，判決如下：
    主  文
原告之訴駁回。
訴訟費用由原告負擔。
    事實及理由
一、原告主張：緣原告與被告間有債務糾紛，被告於民國90年6
    月間，以原告應返還新台幣（下同）70萬元借款為由，向鈞
    院聲請取得90年度裁全字第4159號假扣押裁定（下稱系爭假
    扣押裁定）後，即向鈞院提存所供擔保後，對原告財產為鈞
    院90年度執全字第2435號假扣押執行。嗣被告對原告提起請
    求返還借款本案訴訟，經鈞院90年度訴字第2233號、台灣高
    等法院92年度上易字第664 號民事確定判決認定原告已清償
    15萬元，故被告對原告僅於55萬元範圍內取得勝訴判決確定
    ，被告並於96年12月間以上開本案勝訴確定判決對原告之財
    產聲請鈞院96年度執字第85185 號清償債務事件強制執行，
    惟嗣因原告於97年2 月27日拍賣程序進行前全部清償完畢，
    而經被告撤回鈞院96年度執字第85185 號強制執行事件，故
    本件假扣押保全程序之原因業已消滅，被告所聲請之鈞院90
    年度執全字第2435號假扣押強制執行程序應失所附麗，被告
    應撤銷本件假扣押強制執行程序，惟經原告多次催告，被告
    均置之不理。為此，爰依強制執行法第14條規定，提起本件
    債務人異議之訴等語。聲明請求：鈞院90年度執全字第2435
    號所為之假扣押強制執行程序應予撤銷。
二、被告則以：系爭假扣押裁定既准許被告供擔保後得對原告之
    財產於70萬元範圍內為假扣押執行，而其後之本案訴訟即鈞
    院90年度訴字第2233號、台灣高等法院92年度上易字第664
    號民事判決確定，僅判命原告應給付被告本金55萬元及利息
    ，被告據以對原告聲請強制執行（鈞院96年度執字第85185
    號清償債務事件），而原告因全部清償完畢，被告撤回鈞院
    96年度執字第85185 號強制執行之聲請。因此，系爭假扣押
    裁定准許執行扣押之範圍既為70萬元，而被告僅獲得55萬元
    本金之清償，且因原告於聲請假扣押裁定時，已表明原告除
    積欠被告借款外，尚另有欠被告合會會款債務，故系爭假扣
    押裁定之原因仍然存在，並未消滅等語。併答辯聲明：駁回
    原告之訴。
三、原告主張被告於90年6 月間，以原告應返還70萬元款項為由
    ，向本院聲請取得90年度裁全字第4159號假扣押裁定（即系
    爭假扣押裁定）後，經被告供擔保後，即對原告財產為本院
    90年度執全字第2435號假扣押執行。嗣被告對原告提起請求
    返還借款之本案訴訟，經本院90年度訴字第2233號、台灣高
    等法院92年度上易字第664 號民事判決確定，認定原告已清
    償15萬元，故被告對原告僅於55萬元範圍內取得勝訴判決確
    定，被告並於96年12月間以上開本案勝訴確定判決對原告之
    財產聲請鈞院96年度執字第85185 號清償債務事件強制執行
    ，惟嗣因原告於97年2 月27日拍賣程序進行前全部清償完畢
    ，而經被告撤回鈞院96年度執字第85185 號強制執行事件；
    另被告已聲請撤銷系爭假扣押裁定確定（本院97年度全聲字
    第90號裁定），惟未撤回本院90年度執全字第2435號假扣押
    執行等事實，為被告不爭執，並經本院調取90年度裁全字第
    4159號、90年度執全字第2435號假扣押執行案卷、96年度執
    字第85185 號清償債務強制執行案卷查閱屬實，復有本院依
    職權調取之本院97年度全聲字第90號裁定1 份在卷可稽，堪
    信為真正。
四、兩造爭執要點：
    (一)系爭假扣押裁定之原因，除原告積欠被告之借款外，是否
      尚包括原告積欠被告之合會會款債務？
    (二)系爭假扣押裁定之原因是否已消滅？
    (三)原告提起本件債務人異議之訴有無理由？
五、查，被告於90年6 月7 日向本院聲請假扣押裁定，就假扣押
    之原因僅記載「債務關係」，惟其所提出原告於85年7 月2
    日所出具之「借據」影本1 紙，其上復約明：「債務人（即
    原告）乙○○先生（甲方），債權人（即被告）甲○○（乙
    方）於民國85年7 月1 日起開始借款柒拾萬元正，做為購買
    房屋之用途，並於同年開始每月分期攤還本金＋利息共壹萬
    伍仟元正，共柒年正，期間如有違反借據的任何事情發生時
    。甲方（即原告）有必須放棄一切先訴抗辯權利，由乙方（
    即被告）直接強制執行。」等情，此有本院90年度裁全字第
    4159號卷內之聲請狀及借據影本可稽。據此，顯然被告聲請
    假扣押裁定之原因僅有借款債權，不包括合會會款債權在內
    。故原告該部分主張，乃為可採，被告所辯，尚非足取。其
    次，就被告對原告所提本案訴訟，亦經本院90年度訴字第22
    33號、台灣高等法院92年度上易字第664 號民事判決確定除
    認定原告向被告借款共70萬元，嗣原告清償15萬元，故原告
    僅尚欠借款55萬元，並已認定關於被告所主張會款債權部分
    ，被告於該案件中表明會款債權部分不在上開請求範圍之內
    等情，有本院90年度訴字第2233號、台灣高等法院92年度上
    易字第664 號民事確定判決影本各1 份附於96年執字第8518
    5 號執行案件內足考。故被告於本件中翻異前詞，改稱聲請
    假扣押裁定之原因尚包括會款債權之請求云云，委無足取。
六、系爭假扣押裁定之原因既僅為原告所積欠被告之借款債權，
    不包括會款債權在內，而被告以本院90年度訴字第2233號、
    台灣高等法院92年度上易字第664 號民事判決確定為執行名
    義，對原告財產聲請96年度執字第85185 號強制執行，於該
    執行案件中，原告於97年2 月27日拍賣程序進行前已全部清
    償完畢，經被告撤回本院96年度執字第85185 號強制執行事
    件，此為兩造不爭執，並有本院96年度執字第85185 號強制
    執行卷宗可憑，故堪認系爭假扣押裁定之原因業已消滅。
七、惟按執行名義無確定判決同一之效力者，於執行名義成立前
    ，如有債權不成立或消滅或妨礙債權人請求之事由發生，債
    務人亦得於強制執行程序終結前提起異議之訴，強制執行法
    第14條第2 項固有明文，惟該項之修正意旨，在於無實體上
    確定力之執行名義，因未經實體上權利存否之審查，債務人
    實無抗辯之機會，乃就此項執行名義成立前，所存實體上權
    利義務存否之爭執，許由債務人提起異議之訴，以謀救濟。
    即債務人就實體上權利義務之存否，在強制執行程序終結前
    ，尚得提起異議之訴。倘未於該強制執行程序終結前加以爭
    執，依該執行名義所為之強制執行程序始成為終局之執行，
    以求程序之安定。準此，得依此項規定提起異議之訴者，應
    限於依非訟事件程序審查而許可對之強制執行之債務人，如
    准許拍賣抵押物、准許本票強制執行等可為終局執行名義之
    裁定所載之債務人，始足當之。至假扣押之裁定，係債權人
    就金錢請求或得易為金錢請求之請求，認有日後不能強制執
    行或甚難執行之虞，欲保全強制執行，以釋明原因或供擔保
    為條件，聲請法院於本案繫屬前或繫屬後判決前，先就本案
    請求裁定准許「暫時」強制執行者。該債權人之權利是否存
    在，猶待其本案請求經法院實質審查後予以裁判始能確定。
    本案訴訟苟未繫屬，債務人即得依民事訴訟法第529 條第1
    項規定，聲請命假扣押之法院命債權人於一定期間內起訴，
    以確定實體上權利義務之是否存在。故以假扣押裁定為執行
    名義所進行之強制執行程序，當然伴隨應由本案訴訟法院實
    質審查之裁判，以資確定其權利義務，債務人即非無抗辯之
    機會，且於該本案請求經法院實質審查予以裁判確定前，實
    無從為終局之執行，自無強制執行法第14條第2 項規定之適
    用。最高法院92年度台上字第2138號裁判可資參考。次按，
    假扣押之執行名義，並未就請求權之內容為具體之表示，無
    確定私權之效力。且依民事訴訟法第530 條第1 項規定，假
    扣押之原因消滅或其他命假扣押之情事變更者，債務人得聲
    請撤銷該項假扣押裁定，故執行名義為假扣押之裁判者，債
    務人不得提起異議之訴。最高法院亦著有83年度台上字第28
    46號裁判意旨足參。本件被告對原告財產予以假扣押執行後
    ，嗣提起本案訴訟，取得本院90年度訴字第2233號、台灣高
    等法院92年度上易字第664 號民事確定判決，以該確定判決
    為執行名義，對原告為本案執行（96年度執字第85185 號強
    制執行事件），嗣因原告已清償完畢，被告乃於97年2 月27
    日撤回該本案強制執行事件，此有附於本院96年度執字第85
    185 號卷內之97年2 月27日執行筆錄及被告之聲請撤回執行
    程序狀各1 份可稽，是本件強制執行程序業已於97年2 月27
    日終結。按執行名義成立後，如有消滅或妨礙債權人請求之
    事由發生，債務人得於「強制執行程序終結前」，向執行法
    院對債權人提起異議之訴。如以裁判為執行名義時，其為異
    議原因之事實發生在前訴訟言詞辯論終結後者，亦得主張之
    ，強制執行法第14條第1 項定有明文。本件原告係於本案強
    制執行程序終結後之97年11月6 日始提起本件債務人異議之
    訴（見原告起訴狀上之本院收狀戳），核與強制執行法第14
    條第1 項規定不符，是其請求，尚非有據。惟被告已聲請撤
    銷系爭假扣押裁定，有本院97年度全聲字第90號裁定影本1
    份在卷足憑，原告得否以該撤銷系爭假扣押裁定向執行法院
    聲請撤銷本院90年度執全字第2435號假扣押執行程序，則應
    由執行法院審酌，併此敘明。
八、綜上，原告依強制執行法第14條規定請求撤銷本院90年度執
    全字第2435 號假扣押執行程序，為無理由，應予駁回。
九、因本案事證已臻明確，兩造其餘主張陳述、攻擊防禦方法及
    所提之證據，經審酌後認於本判決結果不生影響，爰不一一
    論述，附此敘明。
十、結論：原告之訴為無理由，依民事訴訟法第78條，判決如主
    文。
中    華    民    國    98    年    3     月    5     日
                  民事第一庭    法  官  陳翠琪
以上正本係照原本作成
如對本判決上訴，須於判決送達後20日內向本院提出上訴狀
中    華    民    國    98    年    3     月    6     日
                                書記官  簡曉君


司法院資訊處製作；財團法人民間司法改革基金會備份。
